臺灣高等法院臺南分院民事判決　92年度重訴字第7號
原告　丙○○
被告　甲○○
　　　丁○○
上列當事人間因請求侵權行為損害賠償刑事附帶民事訴訟事件，
經本院刑事庭裁定 (91年12月31日91年度重附民字第155號刑事
附帶民事裁定）移送前來，本院於94年2月22日言詞辯論終結，
判決如下︰
    主    文
被告甲○○應給付原告新臺幣壹佰拾貳萬壹仟玖佰陸拾捌元，
及自九十四年二月二十三日起至清償日止，按週年利率百分之五
計算之利息。
原告其餘之訴駁回。
訴訟費用由被告甲○○負擔百分之九，餘由原告負擔。
    事　　實
甲、原告方面：
一、聲明：
（一）被告應連帶賠償原告新臺幣一千五百萬元，及自本訴狀繕
      本送達翌日起至清償日止，按年息百分之五計算之利息。
（二）原告願供擔保，請准予宣告假執行。
二、陳述：
（一）甲○○、丁○○以辦理鑑價為由，誘騙原告辦理對保，並
      未經通知原告，即領取貸款並逕行辦理抵押權登記等犯罪
      事實，業據原告丙○○及訴外人即被害人胡文宗、葉顏滿
      、方瑞洋、邱桂美於刑事案件指訴綦詳，並經證人曾振旺
      於調查站及刑事案件審理時證述在卷，復有臺南縣新化地
      政事務所八十六年八月三十一日八十六所一字第七八二六
      號函送之本件抵押權設定登記全案卷宗一卷、協議書、切
      結書附卷足參。
（二）又被告甲○○為正實建設公司負責人，正實建設公司所興
      建之房屋買受人均係與其接洽買賣事宜，買賣款項亦係交
      付甲○○收受，對於該等房屋之設定抵押事宜，焉得諉為
      不知。且原告向華南銀行申請貸款之消費者貸款契約書上
      之貸款金額均係被告甲○○所填寫，原告之八十五年十月
      二十二日取款憑條亦係甲○○填載後交由華南銀行承辦人
      辦理轉帳等情，業據證人乙○○供陳在卷（即刑事卷），
      被告甲○○辯稱：本件貸款均委由代書丁○○辦理，伊不
      知代書超貸，也不知華南銀行與代書未通知各貸款戶云云
      ，顯係卸責之詞，不足採信。
（三）另被告丁○○於本案辦理對保手續前之八十五年七月三日
      為被告甲○○及訴外人胡文宗撰擬協議書，內容載明訴外
      人胡文宗購買房屋及土地總價金八百九十萬元已全數付清
      ，有協議書一份附於八十六年度偵字第七二二六號卷可資
      佐證，是被告丁○○對於承買戶之繳款情形，自難諉為不
      知。且被告丁○○於八十五年十月一日，在名人世家招待
      所辦理對保及簽約事宜時亦在現場，而當天被害人葉顏滿
      因錢已付清，表示不必辦理貸款，惟經被告丁○○告知，
      係為方便產權過戶及保存登記云云，丁○○遂再偽造不實
      之抵押權設定申請書，於八十五年十月十五日持向臺南縣
      新化地政事務所辦理抵押權設定登記，使該地政事務所公
      務員將此不實之抵押權設定事項登載於職務上所掌之土地
      及建築改良物登記簿上，足生損害於公眾對於地政機關地
      籍登載之信賴及原告與訴外人胡文宗、葉顏滿、方瑞洋、
      邱桂美等人。上開貸款金額嗣於八十五年十月二十二日撥
      放於原告及訴外人胡文宗等人帳戶內，甲○○乃以原告及
      訴外人胡文宗、葉顏滿、邱桂美等人先前蓋印完畢之取款
      憑條上偽填之貸款金額，另由丁○○於方瑞洋蓋印之取款
      憑條上填寫之貸款金額後，由甲○○持交華南銀行永康分
      行承辦員，致使銀行承辦員陷於錯誤而將胡文宗等人之貸
      款金額由其等之帳戶內轉帳至甲○○設於該分行之帳戶內
      。嗣因甲○○未向華南銀行繳交貸款利息，經華南銀行於
      八十六年三月間通知各貸款戶繳納貸款利息，原告及訴外
      人胡文宗、葉顏滿、方瑞洋、邱桂美始知受騙。
（四）訴外人乙○○竟與甲○○、丁○○為犯意聯絡及行為分擔
      ，共謀侵害原告之財產權，自屬共同侵權行為，依民法第
      一百八十五條規定，自應依法連帶負賠償責任。
（五）引用刑事卷宗起訴狀及刑事判決內容。
（六）原來向被告甲○○請求之裝潢費部分，撤回該部分之起訴
      。
三、證據：
（一）本院九十一年度重上字第七一號民事判決書。
（二）調查筆錄。
（三）土地謄本。
（四）請求傳喚證人：葉天從。
乙、被告丁○○方面：
一、聲明：求為判決：
（一）原告之訴駁回。
（二）訴訟費用由原告負擔。
二、陳述：
　　我沒有違法行為，也不清楚他有受害情形。因為原告除了買
    房子，還替承建商承包工程可以抵銷部分之價金，到底可以
    抵銷多少？他只要貸款多少？我們都不知道，也就是他與建
    商之間房屋價款與工程款都混在一起，不清楚價款，然後說
    他沒有必要負擔那麼多的房屋貸款，故不用貸款那麼多，這
    樣的情形，對於我們替建商辦理房屋抵押貸款的代書，根本
    沒有辦法瞭解。所以不管他要求一億或是一千零二十多萬，
    都與我無關。就是他應該負擔的房屋款與可抵銷的工程款連
    他自己也弄不清楚。
三、證據：請求傳喚證人乙○○。
丙、被告甲○○方面：
一、聲明：求為判決：
（一）原告之訴駁回。
（二）訴訟費用由原告負擔。
二、陳述：
　　貸款金額全權由代書處理的。貸款業務都是丁○○在辦理的
    ，我們錢原來積欠五信，代書辦理貸款出來轉到五信去，但
    五信的錢並非我借的，應該是代書辦錯了。
三、證據：未提出證據。
丁、本院依職權向華南商業銀行永康分行函調該行於八十五年十
    月間就正實公司建造臺南縣新市鄉「名人世家」出售予訂購
    戶丙○○房屋、土地辦理貸款留存於該行之申請資料（包括
    契約書、申請書、對保文件與領款相關授權書、取款憑條、
    開立銀行帳戶等）及借款清償現況。
    理　　由
一、程序方面
（一）被告甲○○經合法通知，未於言詞辯論期日到場，核無民
      事訴訟法第三百八十六條各款所列之情形，爰依原告之聲
      請，為一造辯論判決。
（二）按訴之變更、追加，非經他造同意，不得為之。但第二百
      五十五條第一項第二款至第六款情形，不在此限；又訴之
      變更、追加他訴，於擴張或減縮應受判決事項之聲明行為
      無礙他造攻擊、防禦；民事訴訟法第四百四十六條第一項
      及第二百五十五條第一項第三款分別定有明文。本件原告
      於九十一年六月十四日提出刑事附帶民事起訴狀起訴請求
      金額為一億元，於九十二年七月十四日以民事減縮聲明狀
      為請求金額為一千五百萬元，又於九十三年四月十九日以
      民事補充陳述狀擴張請求金額為一千五百二十萬一千七百
      一十六元；又於本院九十三年十月五日第一次言詞辯論期
      日表示請求一千五百萬元；又於九十四年二月二十二日表
      示將請求期間擴張至九十四年二月二十二日，此係屬民事
      訴訟法第二百五十五條第一項第三款所謂減縮與擴張應受
      判決事項之聲明，且被告亦無異議，而為本案之言詞辯論
      ；揆諸前揭說明，自屬無礙，合先敘明。
二、實體方面：
（一）本件原告主張：
　　　被告甲○○係正實建設股份有限公司（以下簡稱正實建設
  　　公司）負責人，被告丁○○為正實建設公司配合之職業代
    　書，於八十五年間，正實建設公司在臺南縣新市鄉興建完
      成「名人世家」建案，出售坐落臺南縣新市段二四四之六
      四及六五與新店段二四○及之一地號土地（約二十六坪）
      及其上之建物（即門牌號碼臺南縣新市鄉○○路二六八巷
      一二弄六號）予原告，於八十五年一月十三日由被告甲○
      ○出面簽立土地及房屋預定買賣合約書，總價為八百三十
      萬元，被告明知原告已給付二百七十萬元，未付之買賣尾
      款僅餘五百六十萬元，詎被告等二人竟夥同訴外人即華南
      銀行行員乙○○以欲辦理貸款鑑價為由，邀原告於八十五
      年十月一日至「名人世家」招待所，並在訴外人乙○○所
      提供之華南銀行之內容空白之消費者貸款契約、消費者貸
      款申請及調查表上之立約人、申請人、對保人欄等處簽名
      ；嗣由訴外人乙○○以售予原告之上開房地設定本金最高
      限額七百五十六萬元抵押權，並借款六百三十萬元。上開
      貸款金額嗣於八十五年十月二十二日撥入原告之帳戶內，
      被告甲○○乃以原告先前蓋印完畢之取款憑條上偽填之貸
      款金額，由被告甲○○持交華南銀行永康分行承辦員，原
      告之貸款金額由其等之帳戶內轉帳至甲○○設於該分行之
      帳戶內，致原告受有超貸引起之損害賠償一千零五十八萬
      四千元。（本金七百五十萬及至九十四年二月二十二日年
      利率百分之五計之利息），非財產上損害賠償五百萬元。
      爰依民法第一百八十四條及第一百八十五條請求被告等二
      人與訴外人乙○○連帶賠償一千五百萬元及其法定利息。
      （訴外人乙○○部分，因原審法院判決無罪，經檢察官上
      訴，本院刑事庭九十一年十二月三十一日以九十一年重上
      更（一）號刑事判決，駁回上訴，並以同年月日九十一年
      度重附民字第一五五號刑事附帶民事訴訟判決駁回原告對
      乙○○部分之請求。）
（二）被告甲○○則以：
　　　貸款金額全權由代書處理的。貸款業務都是丁○○在辦理
　　　的，我們錢原來積欠五信，代書辦理貸款出來轉到五信去
　　　，但五信的錢並非我借的，應該是代書辦錯了。
　　　被告丁○○則以：
　　　原告與正實建設公司間除了買賣房子之金錢關係以外，原
  　　告亦承包正實建設公司之工程，其承攬報酬可以抵銷部分
    　之價金，到底可以抵銷多少？對於我們替正實建設公司辦
      理房屋抵押貸款的代書，根本沒有辦法瞭解。所以辦理貸
      款並無不法。並均陳明，駁回原告之訴。
（三）按因故意或過失不法侵害他人權利者，負損害賠償責任；
      又違反保護他人之法律者，推定其有過失；而負損害賠償
      責任者，除法律另有規定或契另有訂定外，應回復他方損
      害發生前之原狀；不能回復原狀或回復顯有重大困難者，
      應以金錢賠償其損害；至以支付金錢為標的者，債權人得
      請求依法定利率計算之遲延利息；民法第一百八十四條第
      一項前段、第二項、第二百十三條第一項、第二百十五條
      及第二百三十三條第一項分別定有明文。次按當事人主張
      有利於己之事實者，就其事實有舉證之責任；民事訴訟法
      第二百七十七條定有明文。而契約成立後，債務人有依契
      約內容而為履行之義務；又主張常態事實者，就其事實無
      庸舉證，主張變態事者，應就變態事實負舉證義務，此為
      舉證責任分擔原則。再者，原告對於自己主張之事實（即
      起訴事實）已盡證明之責後，被告對其主張於抗辯之事實
      ，並無確實證明方法或僅以空言爭執者，當然認定其抗辯
      事實之非真正，而應為被告不利益之裁判；另主張法律關
      係存在之當事人，僅須就該法律關係發生所須具備之特別
      要件，負舉證之責任，至於他造主張有利於己之事實，應
      由他造舉證證明。換言之，原告就其所主張發生原因之事
      實，固有舉證之責任，若被告自認此項事實而主張該債權
      已因清償、抵銷或其他原因而消滅，則此清償、抵銷或其
      他原因之事實，應由被告負舉證之責任（最高法院十八年
      度上字第一六七九、二八五五號及同院二十八年度上字第
      一九二○判例參照）。
（四）查本件原告主張被告甲○○係正實公司之負責人，被告丁
      ○○則為職業代書，嗣正實公司於八十五年間，在臺南縣
      新市鄉興建完成「名人世家」建物乙批，委由被告丁○○
      負責辦理貸款、買賣簽約及過戶等事宜；正實建設公司（
      由被告甲○○代表）出售坐落臺南縣新市段二四四之六四
      及六五與新店段二四○及之一地號土地（約二十六坪）及
      其上之建物（即門牌號碼臺南縣新市鄉○○路二六八巷一
      二弄六號）予原告，並已交付價金二百萬元予被告甲○○
      ，被告甲○○承諾原告得將其對正實公司之承攬報酬七十
      萬元抵扣部分價金；原告並於八十五年十月一日至「名人
      世家」招待所，並在華南銀行之內容空白之消費者貸款契
      約、消費者貸款申請及調查表上之立約人、申請人、對保
      人欄等處簽名；至華南銀行永康分行核准貸款並分別將之
      撥款入原告之帳戶後，該貸款金額六百三十萬元，已於八
      十五年十月二十二日經全數領取之事實，已據原告於本院
      審理時陳述在卷，並有本院依職權向華南商業銀行永康分
      行所調閱之土地及建物預定買賣合約、消費者貸款契約書
      影本、消費者貸款申請及調查表影本及存摺存款取款憑條
      影本各共二份在卷可參（本院卷第二二七頁至第二四八頁
      ），亦為被告甲○○所不爭執，應認為真實。又原告就上
      開房地買價總價於本院刑事庭陳述係八百三十萬元，於本
      件另陳述係八百六十萬元，均與房地買賣契約所載九百萬
      元不同（原告另稱契約係正實公司事後填寫，詳本院卷第
      二五五頁），被告亦當庭請求將買賣契約送鑑定（本院卷
      第二五五頁）。惟查，本件房地買賣價金高達八百萬元以
      上，若無行諸於文字，依常情而論，並不可能僅以口頭合
      意，是原告之主張顯不足採；又被告雖聲請將上開買賣契
      約送請鑑定云云，惟查，被告既未否認上開契約上買賣雙
      方之簽名及印章之真正，又未說明送請鑑定之事由及目的
      ，本院審酌本件全辯論之意旨及兩造所提之其他證據，認
    　上開房地買賣契約書為兩造為本件買賣契約之真意，應屬
      真正，無庸再為鑑定，併此敘明。是則原告與正實公司訂
      立房地買賣契約時約定總價金應為九百萬元，應可認定。
（五）原告主張被告等二人明知原告無庸為六百三十萬元之高額
      貸款，竟未經原告之同意為該數額之貸款，致其受有一千
      五百萬元之損害等情，為被告所否認，並為上開情詞之抗
      辯。是則本件應審酌者為被告二人是否明知原告並無須為
   　 六百三十萬元之高額貸款，未經原告之同意為該數額之貸
      款，致其受有損害？原告之請求有無理由？經查：
　　(一)本件原告與正實公司上開房地買賣契約總價金應為九百萬
  　　元，已如前述。原告引用本院刑事庭判決書之記載，主張
    　總價為八百三十萬元，已付二百七十萬元，尚餘五百六十
      萬元，亦為原告甲○○所不爭執，且被告甲○○於本院亦
      陳稱「有約定，裝潢費抵房屋款。」（本院卷第二七八頁
      ），足認被告甲○○以正實公司負責人身份承諾以原告得
      以其向正實公司所承攬裝潢工作所得之報酬抵房屋款之金
      額應為七十萬元。從而被告甲○○明知原告與正實公司所
      訂立之房地買賣契約所約定之總價金雖為九百萬元，惟既
      由其以正實公司負責人之身份承諾以原告之承攬報酬七十
      萬元抵部分價金，又原告既已支付二百七十萬元之現金，
      則原告所應負擔之價金餘額應為五百六十萬元。又被告甲
      ○○以辦理鑑價為由，誘騙原告辦理對保，並未經通知原
      告，即領取貸款並逕行辦理高於契約約定貸款數額之抵押
      權登記等犯罪事實，業據原告於本院刑事庭指訴綦詳，並
      經訴外人即刑事案件證人曾振旺於調查站及臺灣臺南地方
      法院刑事庭審理時證述在卷，復有臺南縣新化地政事務所
      八十六年八月三十一日八十六所一字第七八二六號函送之
      本件抵押權設定登記全案卷宗一卷、協議書、切結書附卷
      足參。而本案貸款係由被告甲○○持蓋有原告印鑑之取款
      憑條領款（詳臺灣臺南地方法院刑事三卷第五三至七六頁
      ），並由華南銀行直接轉帳入甲○○帳戶，再行轉帳清償
      甲○○對臺南市第五信用合作社之債務，亦有華南銀行永
      康分行八十八年二月二十日函送相關資料在卷足憑（詳臺
      灣臺南地方法院刑事三卷第一三八至一六二頁），足徵被
      告甲○○係經濟陷入困境而意圖超貸。是則被告甲○○偽
      造文書行為，至原告受有損害，揆諸前揭規定，原告主張
      被告甲○○應負損害賠償責任，自屬有據。
　　(二)被告甲○○應負損害賠償責任已如前述，本件應再審酌者
  　　為原告之損害為何？即原告之請求有無理由？茲將原告之
    　請求分論如下：
    1.超貸之損害：一千零二十萬一千七百一十六元（原告主張
      自八十五年十月二十二日起至九十四年二月二十二日止之
      損害）部分：
    經查，依原告與正實公司之契約約定房地總價為九百萬元
      ，代辦貸款委託書約定土地貸款四百四十一萬元（本院卷
      第二三四頁背面）、房屋貸款一百八十九萬元（本院卷第
      二四一頁背面），總計為六百三十萬元。惟被告甲○○已
      承若原告得以承攬報酬七十萬元預為抵扣，是則本件原告
      所應負擔之貸款數額為五百六十萬元，逾此部分之七十萬
      元及利息、違約金等，實係因被告甲○○之不法超貸行為
      而致原告不應負擔而負擔，足堪認為係為原告損害。又原
      告之上開房地業經訴外人華南商業銀行股份有限公司聲請
      強制執行僅受償三百二十一萬五千元（其中六萬二千九百
      七十七元為執行費用），有華南商業銀行永康分行九十四
      年一月七日（93）華康放字第940010號函在卷可按，是原
      告之迄今仍持續受有七十萬元借款之利息及違約金之損害
      ，先予敘明。
    本金部分：七十萬元。
    自八十五年十月二十二日（貸款日）至九十四年二月二十
      二日，計八年四月之利息（年利率百分之八‧九七五）：
      五十二萬三千五百四十二元。計算式：（700000×8.975%
      ×8）+（700000×8.975%×4/12)=523542。
    4.自八十六年一月二十三日至八十六年七月二十二日，六個
      月違約金（年利率千分之八‧九七五）：三千一百四十一
      元。計算式：（700000×8.975%×10%×6/12=3141.2 5。
    5.自八十六年七月二十三日起至九十四年二月二十二日，七
      年七月之違約金（年利率千分之一○‧七九五）：九萬五
      千二百八十五元。計算式：（700000×8.975%×20%×7）
      ＋（700000×8.975%×20%×7/12）=95285。
    6.小計：一百三十二萬一千九百六十八元。
    7.又原告請求自九十一年五月二十三日起之利息（本院卷一
      第二○九頁）。惟原告已請求至九十四年二月二十二日止
      之損害，是本件利息起算日應由九十四年二月二十三日起
      算。
    (二)精神慰撫金：五百萬元部分。
      按不法侵害他人之身體、健康、名譽、自由、信用、隱私
      、貞操，或不法侵害其他人格法益而情節重大者，被害人
      雖非財產上之損害，亦得請求賠償相當之金額，民法第一
      百九十五條第一項前段訂有明文。查本件被告甲○○係侵
      害原告之財產權，與上開規定不符，是則原告請求精神慰
      撫金，並無理由。
（六）原告主張被告丁○○係與被告甲○○共謀而為超貸之不法
      行為部分，雖為本院九十二年上更(二)字第五二五號判處「
　　　丁○○共同連續行使偽造私文書，足以生損害於公眾及他
  　　人，處有期徒刑貳年伍月。」；惟被告丁○○則否認上開
    　主張並抗辯原告主張以承攬報酬抵銷部分之價金乙情，其
      並無法得知，且係依代辦貸款委託書所載之金額辦理貸款
      ，並無不法。按刑事判決所為事實之認定，於為獨立民事
      訴訟之裁判時不受其拘束。又按當事人主張有利於己之事
      實者，就其事實有舉證之責任，為民事訴訟法第二百七十
      七條前段所明定。是以民事訴訟如係由原告主張權利者，
      應先由原告負舉證之責，若原告不能舉證，以證實自己主
      張之事實為真實，則被告就其抗辯事實即令不能舉證，亦
      應駁回原告之請求。（最高法院九十二年度臺上字第二四
      四八號判決要旨參照）。查本院刑事庭固以「被告丁○○
      於本案辦理對保手續前八十五年七月三日為被告甲○○及
      被害人胡文宗撰擬協議書，內容載明被害人胡文宗購買附
      表一編號一所示房屋及土地總價金八百九十萬元，已全數
      付清，有協議書在卷可憑（詳七二二六號偵查卷二六頁）
      。是被告丁○○對於承買戶繳款情形，自難諉為不知。且
      被告丁○○於八十五年十月一日，在「名人世家」招待所
      辦理對保及簽約事宜時亦在現場，而當天被害人葉顏滿因
      錢已付清，表示不必辦理貸款，惟經被告丁○○告知，係
      為方便產權過戶及保存登記云云，核與被害人葉顏滿之夫
      葉天從於偵查中陳稱：「我沒有同意貸款，丁○○拿出貸
      款契約說是辦理保存登記，我就在立約人處幫我太太葉顏
      滿簽名，其他空白」等語相合（詳七一七九號偵查卷五十
      頁正面），足見被告丁○○為取得本件貸款，確有施用詐
      術之情事。」等語，進而認定被告丁○○共同涉犯偽造文
      書罪。惟查，上開刑事判決未究被告丁○○如何明知原告
      應貸款之數額並非貸款委託契約書所示之六百三十萬元而
      已減為五百六十萬元等情予以論斷，又原告迄未舉證證明
      被告丁○○明知原告欲貸款之金額已因被告甲○○同意原
      告以承攬報酬抵銷部分價金後，應貸款之數額為五百六十
      萬元，依前揭說明，本院自無法為有利於原告之主張，而
      認定被告丁○○係本件共同侵權行為人。是則原告主張被
      告應負連帶損害賠償責任，應無足採。
（七）綜上所述，原告本於侵權行為損害賠償請求權，請求被告
      甲○○給付一百三十二萬一千九百六十八元，及自九十四
      年二月二十三日起自清償日止按年利率百分之五計算之利
    　息，為有理由，應予准許。逾此所為請求，為無理由，應
      予駁回。又原告勝訴部分，原告雖陳明願供擔保為准假執
      行之宣告，惟因未逾上訴三審之數額，被告甲○○依法不
      得上訴第三審，自無宣告假執行之必要，原告此部分假執
      行之聲請，為無理由。其餘假執行之聲請，因訴之駁回而
      失所附麗，亦不予准許，均予駁回。
（八）本件事證已臻明確，兩造其餘攻擊、防禦方法及舉證，因
      與本案判斷結果，不生影響，不予一一論述，併予敘明。
據上論結，本件原告之訴，為一部有理由，一部無理由，依民事
訴訟法第七十八條、第七十九條、第四百六十三條，判決如主文
。
中　　華　　民　　國　　94　　年　　2　　月　　25   　日
                  民事第三庭    審判長法　官　林輝雄
                                      法　官　王明宏
                                      法　官　徐宏志
上為正本係照原本作成。
原告如對本判決上訴，須於判決送達後20日內向本院提出上訴狀
，未表明上訴理由者，應於上訴後20日內，向本院提出理由書（
須附繕本）。
。被告不得上訴。
中　　華　　民　　國　　94　　年　　3　　月　　 1　　日
                                      書記官　陳昆陽
                                                  Ｋ
